臺灣嘉義地方法院民事判決
110年度訴字第669號
原      告  王清榮  
訴訟代理人  蘇慶良律師
被      告  王清瑞  
訴訟代理人  曾秀娥  
被      告  蔡宛伶  
訴訟代理人  陳水炎  
上列當事人間分割共有物事件，在民國111年8月18日言詞辯論終
結，本院判決如下：     
    主  文
一、兩造共有如附表一所示的土地，分割如附圖三所示，即：⑴
    編號甲部分，面積1,700平方公尺土地，分歸被告蔡宛伶取
    得；⑵編號乙部分，面積1,701平方公尺土地，分歸原告與被
    告王清瑞共同取得，並依照原應有部分比例保持共有。
二、原告其餘之訴駁回。
三、訴訟費用由被告王清瑞、蔡宛伶各負擔百分之13、百分之26
    ，其餘由原告負擔。
    事實及理由
一、原告主張：         
㈠、如附表一所示土地（下稱本件土地）為雙方所共有，共有人
    應有部分比例如附表一「應有部分」欄所示。本件土地上有
    附表二所示建物（下稱本件農舍），是訴外人即原告和被告
    王清瑞的父親王联福所興建，王联福在民國105年7月13日去
    世後，由原告和被告王清瑞共同繼承，應有部分比例如附表
    二所示。
㈡、本件土地及農舍應該可以分割，理由如下：
　⒈依據內政部內授中辦地字第1026652059號函、內授中辦地字
    第1036651336號函，本件土地和農舍的相關文件都沒有關於
    套繪管制的未經解除套繪管制不得分割的代碼「9P」、「AW
    」等註記，並且嘉義市政府的回函都沒有回復是否有套繪管
    制的情形。嘉義市地政事務所則函覆本件土地不是耕地，既
    然不是耕地，就不適用農地的管制，因此本件土地和農舍應
    該不受農業用地興建農舍辦法（下稱興建農舍辦法）第12條
    規定不可以分割的限制。
　⒉縱使本件土地和農舍有標示套繪管制而沒有解除，依照臺灣
    高等法院暨所屬法院105年法律座談會民事類提案第22號採
    取的見解，共有農業用地的共有人仍然可以訴請分割該土地
    等情，本件土地和農舍請求裁判分割是有法律上依據。
　⒊農業用地興建農舍辦法是91年訂立公布，本件農舍是72年申
    請建照，因此，90年以前，並沒有法規規定農舍有限制分割
    的情形，嘉義市政府111年3月21日府都建字第1115308513號
    函的說明會讓人誤以為本件土地當時有套繪管制的規定。至
    於建築法規定不得重複建築，不代表有被套繪管制。
㈢、民法第823條規定的立法目的為消滅物的共有狀態，以利融通
    與增進經濟效益，因此為了本件土地和農舍的使用、經營以
    及物盡其用，和避免後代子孫糾紛、順暢進出路線，並考量
    目前本件土地和農舍的現況，請求依照附圖一(下稱原告分
    割方案)分割。
㈣、原告和被告王清瑞在108年7月30日在嘉義市西區區公所有成
    立和解書，約定本件土地上的鐵皮房屋（下稱本件鐵皮房屋
    ）等到雙方母親過世後，就結束分管契約，交由原告全權處
    理。但是依據被告提出的分割方案，本件鐵皮房屋仍然維持
    共有分管狀態，明顯違反前開共有物分割的立法目的和禁反
    言原則。此外，被告王清瑞的分割方案造成分割後被告王清
    瑞的出入動線，必須經過原告分得的土地部分，沒有解決雙
    方出入口及資源分配的問題，所以被告的分割方案不可採。
㈤、並聲明：1.兩造共有本件土地及農舍准予分割如原告分割方
    案。
二、被告答辯：
㈠、被告王清瑞：
　⒈本件土地和農舍有套繪管制，在沒有解除套繪管制前，依據
    現行建管法規是不可以分割。如果要判決分割，要問嘉義市
    政府都市計劃管理科，土地建物都不得分割。
　⒉不同意原告分割方案，如果認為本件土地和農舍可以分割，
    本件土地應該分割如附圖二(下稱被告分割方案)所示，雙方
    分得的土地面積相同；本件農舍和鐵皮房屋應該分割如被告
    提出的附圖四方案所示。
㈡、被告蔡宛伶：
　　本件已經有分管的公證，希望可以將被告蔡宛伶的2分之1部
    分分割出來就可以，對於原告、被告王清瑞分割方案都無意
    見等語。
三、法院的判斷：
㈠、共有人，除法令另有規定外，得隨時請求分割共有物。但因
    物之使用目的不能分割或契約訂有不分割之期限者，不在此
    限；共有物之分割，依共有人協議之方法行之。分割之方法
    不能協議決定者，法院得因任何共有人之請求，命以原物分
    配於各共有人。民法第823條第1項、第824條第1項、第2項
    第1款分別有明文規定。
㈡、又「已申請興建農舍之農業用地，直轄市、縣（市）主管建
    築機關應於地籍套繪圖上，將已興建及未興建農舍之農業用
    地分別著色標示，未經解除套繪管制不得辦理分割」，興建
    農舍辦法第12條第2項也有明文。
㈢、所以，申請興建農舍的農業用地，未經解除套繪管制不得辦
    理分割的規定，為民法第823條第1項關於「除法令另有規定
    」的分割限制規定。即已申請興建農舍的共有農業用地，於
    未經解除套繪管制前，其共有人不得請求分割；且倘因法令
    限制無法分割，法院即不得准許分割，亦無定分割方法之餘
    地。
㈣、本件土地為雙方共有，應有部分如附表一所示，土地上坐落
    王联福所興建之本件農舍等情形，雙方沒有爭執，並且有土
    地登記謄本、嘉義市政府110年12月8日府都建字第11053404
    57號函暨所附使用執照存根、申請書、配置圖及平立面圖等
    資料在卷可佐（見本院卷第107頁、第195至203頁）。
㈤、經本院函詢嘉義市地政事務所本件土地是否可以分割，函覆
    稱：「嘉義市轄區内土地全部屬於都市計晝範圍内土地，農
    業用於地亦不再歸屬耕地，故旨揭北園段606地號原則上可
    為分割，且無分割筆數之限制。惟查旨揭北園段606地號土
    地上已建有農舍(0143建號），目前仍受有套繪管制，依據
    農業用地興建農舍辦法第12條規定，在未解除套繪管制之前
    ，尚無法辦理土地分割」等語，有嘉義市地政事務所110年1
    1月26日嘉地二字第1100054314號函可佐（見本院卷第179頁
    ）。
㈥、經本院依原告聲請向嘉義市政府調取本件土地套繪資料，函
    覆略以：「一、依建築法第34條規定略以：「直轄市、縣（
    市）（局）主管建築機關審查或鑑定建築物工程圖樣及說明
    書，應就規定項目為之，其餘項目由建築師或建築師及專業
    工業技師依本法規定簽證負責。…」。二、經查本府建築書
    圖影像管理系統及建築物地籍套繪管理系統，本市○○段000
    地號（重測前：北社尾段251-4地號）土地領有依71嘉建局
    管執字第351號使用執照。」等語，有嘉義市政府110年12月
    8日府都建字第1105340457號函可佐（見本院卷第195至203
    頁）。
㈦、證人即嘉義市政府承辦人員吳柏輝到庭證述：本件土地於71
    年間有申請一棟農舍，當時的重測前地號是北社尾段251-4 
    地號，面積3,510平方公尺，使用面積是1,755平方公尺，依
    執照圖說套繪範圍是南向下半部農舍座落部分，當時是以二
    分之一比例申請農舍，但是後來重測之後面積有變動。因為
    並沒有整片土地套繪，所以沒有套繪的部分是可以分割，也
    就是二分之一以外之地方可以分割等語(見本院卷第362至36
    3頁)。
㈧、所以，本件土地為已興建農舍的農業用地，且農舍坐落的二
    分之一土地範圍已經套繪管制在案，依興建農舍辦法第12條
    第2項規定，於未解除套繪管制前，不得辦理分割。原告雖
    主張本件土地之土地登記簿標示部其他登記事項欄並無登打
    「9P」、「AW」未經解除套繪管制不得辦理分割等註記，本
    件土地並無套繪管制等語。但是依照內政部內受中辦地字第
    1026652059號函令意旨，此僅為地政機關配合農業用地興建
    農舍辦法第12條規定辦理註記登記，由縣市政府主管建築機
    關在核發建造執照後，造具農舍坐落地號及提供興建農舍所
    有地號清冊函送地政機關辦理註記。所以，並非地政機關無
    此註記，就可推論土地無套繪管制，原告此部分主張，就無
    法採信。
㈨、又上開農舍辦法第12條第2項後段「未經解除套繪管制不得辦
    理分割」規定，乃於102年7月3日修正時所增列，該條項規
    定已申請興建農舍之農業用地，未經申請解除套繪管制不得
    辦理分割，係針對已興建農舍之農業用地所為之管制事項，
    不論於89年農業發展條例修正前或修正後取得農業用地，或
    申請興建農舍時點在該辦法102年7月3日修正生效前、後均
    同有適用（內政部102年10月30日內授中辦地字第102665205
    9號令函釋意旨參照）。原告主張本件農舍興建在農舍辦法
    修訂之前，而無套繪管制限制的適用等語，也不可採。
㈩、農發條例第18條第1項至第4項興建農舍之農民資格、最高樓
    地板面積、農舍建蔽率、容積率、最大基層建築面積與高度
    、許可條件、申請程序、興建方式、許可之撤銷或廢止及其
    他應遵行事項之辦法，由內政部會同中央主管機關定之，此
    為農發條例第18條第5項所明定。再興建農舍辦法第1條明定
    該辦法係依農發條例第18條第5項訂定，據此，興建農舍辦
    法第12條第2項關於已申請興建農舍之農業用地，未經解除
    套繪管制不得辦理分割之規定，係依農發條例授權而制訂。
    又興建農舍辦法第12條第2項規定，係內政部、行政院農業
    委員會依農發條例第18條第5項所會銜訂定之行政命令，其
    目的除在落實農發條例第18條第4項規定，確保農舍與其坐
    落農地面積、比例符合法令外，亦在使已興建農舍所餘農業
    用地仍確供積極農業生產使用，保障基本農業經營規模及農
    地完整性，避免農舍與農業用地分由不同人所有，造成農地
    未確供農業經營利用、過度細分問題，達成農發條例第1條
    所定確保農業生產環境及農村發展之立法目的，依整體規定
    之關聯意義為綜合判斷結果，並無逾越母法之授權範圍(最
    高法院109年度台上字第2485號判決意旨參照)。
、原告雖主張興建農舍辦法第12條第2項規定逾越農發條例第18
    條第5項之授權，應不生效力等語。但是，從農發條例第18
    條第5項的授權範圍涵括興建農舍其他應遵行事項，則興建
    農舍辦法第12條第2項依此而規範已申請興建農舍之農業用
    地未經解除套繪管制不得辦理分割，是就興建農舍應遵行事
    項的規範，依前開最高法院判決意旨，尚難認此一限制逾越
    農發條例第18條第5項的授權範圍，原告此部分，難以採信
    。
、經本院會同雙方及嘉義市地政事務所測量人員至現場履勘，
    結果為：本件土地南邊有一鐵皮屋，據原告稱為父親所興建
    ，目前用於放置烘稻機倉庫，據被告王清瑞訴訟代理人稱由
    原告母親使用中。本件土地東邊為農地，種植稻米，據原告
    稱土地（農地）為兩造輪流種植三年，種植稻米土地前方為
    本件農舍，據原告稱由父親興建為同一建號，門牌號碼北社
    尾路226巷96號為原告居住使用，98號為被告王清瑞居住使
    用，兩間房屋内部無相通，是各自從其大門出入。上開建物
    可從前方空地連接對外道路，本件土地西面為北社尾路。本
    件土地北面為廠房，據被告蔡宛伶訴訟代理人稱該廠房為樺
    懋室内裝修有限公司使用，目前仍使用中，與原告及被告王
    清瑞使用之部分有以圍牆間隔，該廠房可直接與西面北社尾
    路連接通行等情形，有本院110年12月7日勘驗筆錄、現場照
    片可稽（見本院卷第41至61頁、第185至186頁）。
、本院審酌本件農舍坐落的二分之一面積(南面)之土地，受套
    繪管制，無法分割，而該部分土地為原告及被告王清瑞使用
    ，另二分之一範圍(北面)土地，未受套繪，該部分土地為被
    告蔡宛伶使用。因此應該依照附圖三方案分割，由原告及被
    告王清瑞共同取得南面(編號乙部分)土地，被告蔡宛伶取得
    北面(編號甲部分)土地，符合共有人使用狀態；分割後各共
    有人取得的土地完整，且均得直接對外聯絡，有利於各共有
    人分割後對土地的使用與開發。至於原告及被告的分割方案
    ，將未經解除套繪管制之部分土地分割，依照前開說明，此
    屬於民法第823條第1項前段「除法令另有規定」的分割限制
    ，當事人請求分割，跟法律規定不符，該方案就不予採用。
、又按農發條例89年1月4日修正施行前取得農用地，且無自用
    農舍而需興建者，得依相關土地使用管制及建築法令規定，
    申請興建農舍。農發條例89年1月4日修正施行前共有耕地，
    而於89年1月4日修正施行後分割為單獨所有，且無自用農舍
    而需興建者，亦同。第1項及第3項農舍起造人應為該農舍坐
    落土地之所有權人；農舍應與其坐落用地併同移轉或併同設
    定抵押權；已申請興建農舍之農業用地不得重複申請。農發
    條例第18條第3項、第4項定有明文。依此，農舍應與其坐落
    用地併同移轉，應為一併之處分行為；本件農舍坐落之二分
    之一範圍土地(南面)不得為分割之處分行為，已見前述，則
    本件農舍坐落於該部分土地上，自無從單獨為分割的處分行
    為，原告訴請就本件農舍為分割，亦不應准許。
四、結論，本院審酌法規限制、共有人的意願、土地目前使用現
    狀、分割後的經濟效用及整體利用價值等一切情狀，認為如
    附圖三所示的分割分案為適當，因此判決如主文第1項所示
    。至於原告其餘請求，就無理由，應該駁回。
五、訴訟費用負擔之依據：民事訴訟法第79條、第80條之1、第8
    5條第1項但書。
中　　華　　民　　國　　111 　年　　9 　　月　　8 　　日
                  民事第一庭  法　官　 吳芙蓉  
以上正本係照原本作成
如對本判決上訴須於判決送達後20日內向本院提出上訴狀 
如委任律師提起上訴者，應一併繳納上訴審裁判費。 
中　　華　　民　　國　　111 　年　　9 　　月　　12　　日
                              書記官　 王立梅　　　
附表一：
土地坐落：嘉義市○○段000地號土地   編號 共有人 應有部分 1 王清榮 1/4 2 蔡宛伶 1/2 3 王清瑞 1/4 

附表二：
建物坐落：嘉義市○○段000○號建物   編號 共有人 應有部分 1 王清榮 1/2 2 王清瑞 1/2